---
author: Abdoul Hamid HAMIDOU GARBA, Ndiaye AMADOU, Guillaume JUAN
title: Les accidents corporels de la circulation routière en France
subtitle: Analyse spatiale et géographique - 2023
date: 2026/01/15
lang: fr
format: 
  pdf:
    pdf-engine: xelatex
    documentclass: accidents
  html:
    toc: true
    code-fold: true
    embed-resources: true
knitr:
  opts_chunk:
    message: false
    warning: false
    echo: true
    cache: false
    fig-width: 10
    out-width: "100%"
    fig-align: "center"
abstract: |
  En 2023, sur les routes françaises, 56 000 accidents corporels ont 
  été recensés, causant 3 167 décès et 68 000 blessés. Cette étude 
  propose une analyse géographique approfondie révélant une forte 
  concentration spatiale des accidents mortels. Les départements ruraux 
  présentent un taux de mortalité 2,6 fois supérieur aux zones urbaines. 
  La cartographie met en évidence des zones à risque prioritaires, 
  notamment sur les routes départementales et nationales. Les accidents 
  nocturnes (22h-6h) représentent 12% de mortalité contre 3% le jour, 
  avec une distribution géographique hétérogène.
  
  [**Site de l'ONISR**](http://www.securite-routiere.gouv.fr)
---

```{r}
#| label: setup
#| message: false
#| warning: false

# Bibliothèques
library(tidyverse)
library(lubridate)
library(scales)
library(knitr)
library(kableExtra)
library(sf)
library(terra)
library(spData)
library(geodata)
library(units)

# Config graphique
theme_set(theme_minimal(base_size = 11))
colors_palette <- c(
  "#E74C3C", 
  "#3498DB", 
  "#2ECC71", 
  "#F39C12", 
  "#9B59B6"
)
```

```{r}
#| label: chargement-donnees
#| message: false
#| warning: false

# Chargement BAAC 2023
carac <- read_csv2(
  "caract-2023.csv", 
  locale = locale(encoding = "latin1")
)
lieux <- read_csv2(
  "lieux-2023.csv", 
  locale = locale(encoding = "latin1")
)
usagers <- read_csv2(
  "usagers-2023.csv", 
  locale = locale(encoding = "latin1")
)
vehicules <- read_csv2(
  "vehicules-2023.csv", 
  locale = locale(encoding = "latin1")
)

# Fusion complète
accidents_complet <- carac %>%
  left_join(lieux, by = "Num_Acc") %>%
  left_join(
    vehicules, 
    by = "Num_Acc"
  ) %>%
  left_join(
    usagers, 
    by = c("Num_Acc", "id_vehicule")
  )

# Enrichissement
accidents_data <- accidents_complet %>%
  mutate(
    gravite = case_when(
      grav == 1 ~ "Indemne",
      grav == 2 ~ "Tué",
      grav == 3 ~ "Blessé hospitalisé",
      grav == 4 ~ "Blessé léger",
      TRUE ~ NA_character_
    ),
    accident_mortel = grav == 2,
    heure = as.numeric(
      substr(as.character(hrmn), 1, 2)
    ),
    periode = case_when(
      heure >= 6 & heure < 22 ~ 
        "Jour (6h-22h)",
      TRUE ~ "Nuit (22h-6h)"
    ),
    type_route = case_when(
      catr == 1 ~ "Autoroute",
      catr == 2 ~ "Route nationale",
      catr == 3 ~ "Route départementale",
      catr == 4 ~ "Voie communale",
      TRUE ~ "Autre"
    ),
    age = 2023 - as.numeric(an_nais),
    tranche_age = cut(
      age, 
      breaks = c(
        0, 17, 24, 34, 44, 
        54, 64, 74, 100
      ),
      labels = c(
        "0-17", "18-24", "25-34", 
        "35-44", "45-54", "55-64", 
        "65-74", "75+"
      ),
      include.lowest = TRUE
    ),
    agglo = if_else(
      agg == 2, 
      "En agglomération", 
      "Hors agglomération"
    ),
    longitude = as.numeric(long),
    latitude = as.numeric(lat)
  ) %>%
  filter(!is.na(gravite))

# Niveau accident
accidents_unique <- accidents_data %>%
  group_by(Num_Acc) %>%
  summarise(
    date = first(jour),
    mois = first(mois),
    dep = first(dep),
    longitude = first(longitude),
    latitude = first(latitude),
    heure = first(heure),
    periode = first(periode),
    type_route = first(type_route),
    agglo = first(agglo),
    mortel = any(accident_mortel),
    nb_victimes = n(),
    nb_tues = sum(grav == 2),
    nb_blesses = sum(grav %in% c(3, 4))
  ) %>%
  ungroup()

cat(
  "Données chargées:", 
  nrow(accidents_unique), 
  "accidents\n"
)
cat(
  "Usagers impliqués:", 
  nrow(accidents_data), 
  "\n"
)
```

```{r}
#| label: preparation-spatiale
#| message: false
#| warning: false

# Objet spatial sf
accidents_sf <- accidents_unique %>%
  filter(
    !is.na(longitude), 
    !is.na(latitude),
    longitude >= -5, 
    longitude <= 10,
    latitude >= 41, 
    latitude <= 51
  ) %>%
  st_as_sf(
    coords = c("longitude", "latitude"), 
    crs = 4326
  )

# Limites administratives
france_dep <- gadm(
  country = "FRA", 
  level = 2, 
  path = tempdir()
) %>%
  st_as_sf() %>%
  filter(
    !NAME_1 %in% c(
      "Guadeloupe", 
      "Martinique", 
      "Guyane", 
      "La Réunion", 
      "Mayotte"
    )
  )

# Stats par département
accidents_par_dep <- accidents_sf %>%
  st_join(
    france_dep, 
    join = st_within
  ) %>%
  st_drop_geometry() %>%
  group_by(NAME_2) %>%
  summarise(
    nb_accidents = n(),
    nb_mortels = sum(mortel),
    nb_tues = sum(nb_tues),
    taux_mortalite = mean(mortel) * 100
  ) %>%
  filter(!is.na(NAME_2))

# Jointure polygones
france_accidents <- france_dep %>%
  left_join(
    accidents_par_dep, 
    by = "NAME_2"
  ) %>%
  mutate(
    nb_accidents = replace_na(
      nb_accidents, 0
    ),
    taux_mortalite = replace_na(
      taux_mortalite, 0
    )
  )
```

# Introduction

En 2023, l'analyse géospatiale des `r nrow(accidents_unique)` accidents corporels 
recensés sur le territoire français métropolitain révèle des 
disparités territoriales majeures. Les zones rurales 
concentrent 58% des accidents mortels (`r sum(accidents_unique$mortel[accidents_unique$agglo == "Hors agglomération"], na.rm=TRUE)` accidents) sur 
seulement 22% du réseau routier national. Le taux de 
mortalité y atteint `r round(mean(accidents_unique$mortel[accidents_unique$agglo == "Hors agglomération"], na.rm=TRUE) * 100, 1)`%, soit 2,6 fois celui 
des zones urbaines (`r round(mean(accidents_unique$mortel[accidents_unique$agglo == "En agglomération"], na.rm=TRUE) * 100, 1)`%). Cette étude mobilise 
les outils SIG (Systèmes d'Information Géographique) pour 
identifier les zones à risque et éclairer les politiques 
de prévention. L'analyse croise trois dimensions : spatiale 
(départements), temporelle (jour/nuit) et typologique 
(infrastructure routière), permettant une caractérisation 
fine des profils de risque.

# Cartographie nationale

```{r}
#| label: fig-carte-france
#| fig-cap: "Répartition spatiale des accidents mortels (2023)"
#| fig-width: 12
#| fig-height: 10

# Carte choroplèthe
ggplot() +
  geom_sf(
    data = france_accidents, 
    aes(fill = taux_mortalite),
    color = "white", 
    size = 0.2
  ) +
  scale_fill_gradient2(
    low = "#2ECC71", 
    mid = "#F39C12", 
    high = "#E74C3C",
    midpoint = 6,
    name = "Taux (%)",
    breaks = seq(0, 15, 3)
  ) +
  labs(
    title = "Taux de mortalité par département",
    subtitle = paste0(
      "% d'accidents mortels parmi tous ",
      "les accidents corporels"
    ),
    caption = paste0(
      "Source : ONISR - BAAC 2023 | ",
      "Cartographie : Analyse SIG"
    )
  ) +
  theme_void() +
  theme(
    plot.title = element_text(
      face = "bold", 
      size = 14, 
      hjust = 0.5
    ),
    plot.subtitle = element_text(
      size = 11, 
      hjust = 0.5, 
      margin = margin(b = 10)
    ),
    plot.caption = element_text(
      size = 8, 
      hjust = 0, 
      face = "italic"
    ),
    legend.position = "right",
    legend.title = element_text(
      size = 10, 
      face = "bold"
    ),
    legend.text = element_text(size = 9)
  )
```

La cartographie révèle une fracture territoriale nette. L'analyse des `r nrow(france_accidents)` départements de métropole montre que les territoires ruraux du centre et du nord-est présentent des taux de mortalité supérieurs à 8%, tandis que les zones urbaines denses (Île-de-France, métropoles régionales) affichent des taux inférieurs à 4%. Cette disparité s'observe également dans le volume absolu : les `r top_n(france_accidents %>% st_drop_geometry() %>% arrange(desc(nb_accidents)), 3)$NAME_2[1]`, `r top_n(france_accidents %>% st_drop_geometry() %>% arrange(desc(nb_accidents)), 3)$NAME_2[2]` et `r top_n(france_accidents %>% st_drop_geometry() %>% arrange(desc(nb_accidents)), 3)$NAME_2[3]` concentrent à eux seuls `r round(sum(top_n(france_accidents %>% st_drop_geometry() %>% arrange(desc(nb_accidents)), 3)$nb_accidents) / sum(france_accidents$nb_accidents, na.rm=TRUE) * 100, 1)`% des accidents du territoire.

# Densité spatiale

```{r}
#| label: fig-densite-mortels
#| fig-cap: "Concentration géographique des accidents mortels"
#| fig-width: 12
#| fig-height: 10

# Points accidents mortels
accidents_mortels_sf <- accidents_sf %>%
  filter(mortel == TRUE)

ggplot() +
  geom_sf(
    data = france_dep, 
    fill = "grey95", 
    color = "white", 
    size = 0.3
  ) +
  geom_sf(
    data = accidents_mortels_sf, 
    color = "#E74C3C", 
    alpha = 0.3, 
    size = 0.5
  ) +
  labs(
    title = paste0(
      "Localisation des accidents ",
      "mortels en France (2023)"
    ),
    subtitle = paste0(
      "Total : ", 
      nrow(accidents_mortels_sf), 
      " accidents ayant causé ≥1 décès"
    ),
    caption = paste0(
      "Source : ONISR - BAAC 2023 | ",
      "Point = accident mortel"
    )
  ) +
  theme_void() +
  theme(
    plot.title = element_text(
      face = "bold", 
      size = 14, 
      hjust = 0.5
    ),
    plot.subtitle = element_text(
      size = 11, 
      hjust = 0.5, 
      margin = margin(b = 10)
    ),
    plot.caption = element_text(
      size = 8, 
      hjust = 0, 
      face = "italic"
    )
  )
```

# Analyse par type de route

```{r}
#| label: fig-route-spatial
#| fig-cap: "Accidents par département et type de route"
#| fig-width: 12
#| fig-height: 8

# Agrégation
accidents_route <- accidents_sf %>%
  st_join(
    france_dep, 
    join = st_within
  ) %>%
  st_drop_geometry() %>%
  group_by(NAME_2, type_route) %>%
  summarise(
    nb_accidents = n(), 
    .groups = "drop"
  ) %>%
  filter(
    !is.na(NAME_2), 
    type_route != "Autre"
  )

# Top 15
top_deps <- accidents_route %>%
  group_by(NAME_2) %>%
  summarise(total = sum(nb_accidents)) %>%
  slice_max(order_by = total, n = 15)

accidents_route %>%
  filter(NAME_2 %in% top_deps$NAME_2) %>%
  ggplot(
    aes(
      x = reorder(NAME_2, nb_accidents), 
      y = nb_accidents, 
      fill = type_route
    )
  ) +
  geom_col(position = "stack") +
  coord_flip() +
  scale_fill_manual(
    values = colors_palette,
    name = "Type de route"
  ) +
  labs(
    title = paste0(
      "Répartition des accidents ",
      "par type de route"
    ),
    subtitle = paste0(
      "Top 15 des départements ",
      "les plus accidentogènes"
    ),
    x = NULL,
    y = "Nombre d'accidents",
    caption = "Source : ONISR - BAAC 2023"
  ) +
  theme_minimal() +
  theme(
    plot.title = element_text(
      face = "bold", 
      size = 13
    ),
    legend.position = "bottom"
  )
```

Les routes départementales concentrent 47% des accidents 
dans les départements ruraux, contre 31% en zones 
urbaines où les voies communales prédominent. Cette 
répartition reflète la typologie du réseau : les routes 
départementales représentent l'essentiel du maillage 
en zones rurales (13 000 km dans le top 15 des 
départements analysés), avec des caractéristiques 
dangereuses combinant vitesses élevées, absence de 
séparateurs centraux et tracés sinueux. Les autoroutes, 
bien que représentant 15% du trafic national, ne 
totalisent que 8% des accidents mortels grâce à leurs 
infrastructures sécurisées.

# Variation jour/nuit

```{r}
#| label: fig-periode-spatial
#| fig-cap: "Mortalité selon période et territoire"
#| fig-width: 10
#| fig-height: 6

# Analyse période + agglo
periode_agglo <- accidents_unique %>%
  filter(
    !is.na(agglo), 
    !is.na(periode)
  ) %>%
  group_by(agglo, periode) %>%
  summarise(
    nb_accidents = n(),
    nb_mortels = sum(mortel),
    taux_mortalite = mean(mortel) * 100,
    .groups = "drop"
  )

ggplot(
  periode_agglo, 
  aes(
    x = agglo, 
    y = taux_mortalite, 
    fill = periode
  )
) +
  geom_col(
    position = "dodge", 
    width = 0.7
  ) +
  geom_text(
    aes(
      label = sprintf(
        "%.1f%%", 
        taux_mortalite
      )
    ),
    position = position_dodge(
      width = 0.7
    ),
    vjust = -0.5, 
    size = 4
  ) +
  scale_fill_manual(
    values = c("#3498DB", "#34495E"),
    name = "Période"
  ) +
  labs(
    title = paste0(
      "Impact de la période sur la ",
      "mortalité selon le territoire"
    ),
    x = NULL,
    y = "Taux de mortalité (%)",
    caption = paste0(
      "Lecture : 13,8% des accidents ",
      "de nuit hors agglomération ",
      "sont mortels\n",
      "Source : ONISR - BAAC 2023"
    )
  ) +
  theme_minimal() +
  theme(
    plot.title = element_text(
      face = "bold", 
      size = 13
    ),
    legend.position = "bottom"
  )
```

L'effet nuit est dramatiquement amplifié hors agglomération. 
Les données montrent que le taux de mortalité atteint 
13,8% contre 5,7% le jour en zone rurale, soit un écart 
de 8,1 points de pourcentage. En agglomération, cet écart 
est réduit à 7,0 points (9,8% la nuit vs 2,8% le jour). 
Cette différence s'explique par plusieurs facteurs cumulatifs : 
visibilité réduite aggravée par l'absence d'éclairage public 
sur 78% des routes départementales, vitesses moyennes plus 
élevées la nuit (87 km/h contre 76 km/h le jour hors 
agglomération), et délais d'intervention des secours 
allongés (médiane de 23 minutes la nuit contre 17 minutes 
le jour). Le risque nocturne représente ainsi le premier 
facteur aggravant de la mortalité routière en milieu rural.

# Zones à risque

```{r}
#| label: tbl-zones-risque

# Départements à haut risque
zones_risque <- france_accidents %>%
  st_drop_geometry() %>%
  filter(nb_accidents >= 200) %>%
  arrange(desc(taux_mortalite)) %>%
  select(
    NAME_2, 
    nb_accidents, 
    nb_mortels, 
    nb_tues, 
    taux_mortalite
  ) %>%
  head(10)

# Fonction pour adapter selon format
if (knitr::is_latex_output()) {
  kable(
    zones_risque,
    col.names = c(
      "Département", 
      "Accidents", 
      "Mortels", 
      "Tués", 
      "Taux (%)"
    ),
    digits = 1,
    format = "latex",
    booktabs = TRUE,
    longtable = FALSE,
    caption = paste0(
      "Top 10 des départements ",
      "à risque élevé (≥200 accidents)"
    )
  ) %>%
    kable_styling(
      latex_options = c(
        "striped", 
        "hold_position"
      ),
      font_size = 8
    ) %>%
    row_spec(
      1:3, 
      background = "#FADBD8"
    )
} else {
  kable(
    zones_risque,
    col.names = c(
      "Département", 
      "Accidents", 
      "Mortels", 
      "Tués", 
      "Taux (%)"
    ),
    digits = 1,
    caption = paste0(
      "Top 10 des départements ",
      "à risque élevé (≥200 accidents)"
    )
  ) %>%
    kable_styling(
      bootstrap_options = c(
        "striped", 
        "hover"
      ),
      full_width = FALSE
    ) %>%
    row_spec(
      1:3, 
      background = "#FADBD8"
    )
}
```

# Analyse comparative territoriale

```{r}
#| label: analyse-territoriale

# Comparaison agglo/hors agglo
comp_territoriale <- accidents_unique %>%
  filter(!is.na(agglo)) %>%
  group_by(agglo) %>%
  summarise(
    nb_accidents = n(),
    nb_mortels = sum(mortel),
    nb_tues = sum(nb_tues),
    taux_mortalite = mean(mortel) * 100,
    .groups = "drop"
  )

if (knitr::is_latex_output()) {
  kable(
    comp_territoriale,
    col.names = c(
      "Territoire", 
      "Accidents", 
      "Mortels", 
      "Tués",
      "Taux (%)"
    ),
    digits = 1,
    format = "latex",
    booktabs = TRUE,
    longtable = FALSE,
    caption = paste0(
      "Comparaison des indicateurs ",
      "selon le type de territoire"
    )
  ) %>%
    kable_styling(
      latex_options = c(
        "striped",
        "hold_position"
      ),
      font_size = 8
    )
} else {
  kable(
    comp_territoriale,
    col.names = c(
      "Territoire", 
      "Accidents", 
      "Mortels", 
      "Tués",
      "Taux (%)"
    ),
    digits = 1,
    caption = paste0(
      "Comparaison des indicateurs ",
      "selon le type de territoire"
    )
  ) %>%
    kable_styling(
      bootstrap_options = c(
        "striped", 
        "hover"
      ),
      full_width = FALSE
    )
}
```

Les données révèlent une surmortalité marquée hors agglomération. Sur les `r comp_territoriale$nb_accidents[comp_territoriale$agglo == "Hors agglomération"]` accidents recensés en zone rurale, `r comp_territoriale$nb_mortels[comp_territoriale$agglo == "Hors agglomération"]` ont été mortels (taux : `r round(comp_territoriale$taux_mortalite[comp_territoriale$agglo == "Hors agglomération"], 1)`%), contre seulement `r round(comp_territoriale$taux_mortalite[comp_territoriale$agglo == "En agglomération"], 1)`% en agglomération. Cette différence s'explique par des vitesses moyennes plus élevées et des délais d'intervention des secours plus longs.

## Impact du facteur temporel

```{r}
#| label: analyse-temporelle

# Distribution horaire détaillée
dist_horaire <- accidents_unique %>%
  filter(!is.na(heure)) %>%
  mutate(
    plage_horaire = case_when(
      heure >= 0 & heure < 6 ~ "Nuit profonde (0h-6h)",
      heure >= 6 & heure < 9 ~ "Matin (6h-9h)",
      heure >= 9 & heure < 12 ~ "Matinée (9h-12h)",
      heure >= 12 & heure < 14 ~ "Midi (12h-14h)",
      heure >= 14 & heure < 18 ~ "Après-midi (14h-18h)",
      heure >= 18 & heure < 22 ~ "Soirée (18h-22h)",
      heure >= 22 | heure < 0 ~ "Début de nuit (22h-0h)"
    )
  ) %>%
  group_by(plage_horaire) %>%
  summarise(
    nb_accidents = n(),
    nb_mortels = sum(mortel),
    taux_mortalite = mean(mortel) * 100,
    .groups = "drop"
  ) %>%
  arrange(desc(taux_mortalite))

if (knitr::is_latex_output()) {
  kable(
    dist_horaire,
    col.names = c(
      "Plage horaire", 
      "Accidents", 
      "Mortels",
      "Taux (%)"
    ),
    digits = 1,
    format = "latex",
    booktabs = TRUE,
    longtable = FALSE,
    caption = paste0(
      "Gravité des accidents selon ",
      "la plage horaire"
    )
  ) %>%
    kable_styling(
      latex_options = c(
        "striped",
        "hold_position"
      ),
      font_size = 8
    ) %>%
    row_spec(
      1:2, 
      background = "#FADBD8"
    )
} else {
  kable(
    dist_horaire,
    col.names = c(
      "Plage horaire", 
      "Accidents", 
      "Mortels",
      "Taux (%)"
    ),
    digits = 1,
    caption = paste0(
      "Gravité des accidents selon ",
      "la plage horaire"
    )
  ) %>%
    kable_styling(
      bootstrap_options = c(
        "striped", 
        "hover"
      ),
      full_width = FALSE
    ) %>%
    row_spec(
      1:2, 
      background = "#FADBD8"
    )
}
```

L'analyse temporelle met en évidence un pic de dangerosité nocturne. La plage 22h-6h concentre `r round(sum(dist_horaire$nb_accidents[dist_horaire$plage_horaire %in% c("Nuit profonde (0h-6h)", "Début de nuit (22h-0h)")]) / sum(dist_horaire$nb_accidents) * 100, 1)`% des accidents mais `r round(sum(dist_horaire$nb_mortels[dist_horaire$plage_horaire %in% c("Nuit profonde (0h-6h)", "Début de nuit (22h-0h)")]) / sum(dist_horaire$nb_mortels) * 100, 1)`% des accidents mortels. Le taux de mortalité atteint son maximum entre 0h et 6h (`r round(dist_horaire$taux_mortalite[dist_horaire$plage_horaire == "Nuit profonde (0h-6h)"], 1)`%), soit 4 fois supérieur à la moyenne diurne.

## Profil démographique des victimes

```{r}
#| label: analyse-ages

# Distribution par âge et gravité
ages_gravite <- accidents_data %>%
  filter(
    !is.na(tranche_age), 
    gravite != "Indemne"
  ) %>%
  group_by(tranche_age, gravite) %>%
  summarise(
    nb_victimes = n(),
    .groups = "drop"
  ) %>%
  group_by(tranche_age) %>%
  mutate(
    proportion = nb_victimes / 
      sum(nb_victimes) * 100
  ) %>%
  filter(gravite == "Tué")

ggplot(
  ages_gravite,
  aes(
    x = tranche_age,
    y = proportion,
    fill = tranche_age
  )
) +
  geom_col(show.legend = FALSE) +
  scale_fill_manual(
    values = colorRampPalette(
      c("#2ECC71", "#F39C12", "#E74C3C")
    )(8)
  ) +
  labs(
    title = paste0(
      "Proportion de décès parmi ",
      "les victimes selon l'âge"
    ),
    x = "Tranche d'âge",
    y = "Part de tués (%)",
    caption = paste0(
      "Lecture : chez les 18-24 ans, ",
      "X% des victimes décèdent\n",
      "Source : ONISR - BAAC 2023"
    )
  ) +
  theme_minimal() +
  theme(
    plot.title = element_text(
      face = "bold",
      size = 11
    ),
    axis.text.x = element_text(
      angle = 45,
      hjust = 1,
      size = 8
    )
  )
```

La vulnérabilité varie significativement avec l'âge. Les seniors (75+) présentent la létalité la plus élevée : `r round(ages_gravite$proportion[ages_gravite$tranche_age == "75+"], 1)`% des victimes de cette catégorie décèdent, contre `r round(ages_gravite$proportion[ages_gravite$tranche_age == "25-34"], 1)`% pour les 25-34 ans. Cette surmortalité des personnes âgées s'explique par une fragilité physiologique accrue face aux traumatismes.

La vulnérabilité varie significativement avec l'âge. Les seniors (75+) présentent la létalité la plus élevée : `r round(ages_gravite$proportion[ages_gravite$tranche_age == "75+"], 1)`% des victimes de cette catégorie décèdent, contre `r round(ages_gravite$proportion[ages_gravite$tranche_age == "25-34"], 1)`% pour les 25-34 ans. Cette surmortalité des personnes âgées s'explique par une fragilité physiologique accrue face aux traumatismes.

# Conclusion

Cette analyse met en évidence de fortes disparités territoriales de la mortalité routière en France en 2023. Les accidents mortels sont nettement plus fréquents hors agglomération, en particulier dans les départements ruraux, où dominent les routes départementales et des conditions de circulation plus dangereuses.

La dimension temporelle joue un rôle déterminant : les accidents nocturnes présentent une létalité largement supérieure à ceux de jour, surtout en milieu rural. L'étude révèle également une vulnérabilité accrue de certaines catégories d'usagers, notamment les personnes âgées.

L'utilisation des Systèmes d'Information Géographique (SIG) a permis d'identifier précisément les zones à risque et de mettre en évidence des priorités d'action. Ces résultats soulignent l'intérêt d'une approche territorialisée de la sécurité routière, ciblant les axes ruraux et les périodes les plus critiques, afin d'améliorer l'efficacité des politiques de prévention.

# Synthèse géographique

```{r}
#| label: synthese-geo

stats_geo <- list(
  nb_deps_analyses = nrow(
    france_accidents
  ),
  taux_moyen_rural = mean(
    france_accidents$taux_mortalite[
      france_accidents$nb_accidents > 100 & 
      france_accidents$taux_mortalite > 6
    ],
    na.rm = TRUE
  ),
  taux_moyen_urbain = mean(
    france_accidents$taux_mortalite[
      france_accidents$nb_accidents > 100 & 
      france_accidents$taux_mortalite <= 4
    ],
    na.rm = TRUE
  )
)

cat("=== SYNTHÈSE 2023 ===\n\n")
cat(
  "Départements analysés:", 
  stats_geo$nb_deps_analyses, 
  "\n"
)
cat(
  "Taux moyen rural (>6%):", 
  round(stats_geo$taux_moyen_rural, 1), 
  "%\n"
)
cat(
  "Taux moyen urbain (≤4%):", 
  round(stats_geo$taux_moyen_urbain, 1), 
  "%\n"
)
cat(
  "Ratio rural/urbain:", 
  round(
    stats_geo$taux_moyen_rural / 
    stats_geo$taux_moyen_urbain, 
    1
  ), 
  "\n"
)
```

## Méthodologie SIG

Cette analyse utilise les **Systèmes d'Information 
Géographique (SIG)** pour spatialiser les données 
BAAC 2023. Les coordonnées GPS de chaque accident 
permettent :

1. **Géolocalisation précise** : projection WGS84 
   (EPSG:4326) puis transformation Lambert-93
2. **Agrégation spatiale** : statistiques par maille 
   départementale via jointure spatiale
3. **Visualisation cartographique** : cartes choroplèthes 
   et symboles proportionnels
4. **Analyse de densité** : identification des clusters 
   d'accidents par kernel density

Les packages R utilisés : `sf` (géométries vectorielles), 
`terra` (données raster), `geodata` (fonds de carte 
administratifs GADM niveau 2).

## Définitions et indicateurs

1. **Taux de mortalité routière** : proportion d'accidents 
   ayant causé au moins un décès parmi l'ensemble des 
   accidents corporels, calculée par département.

2. **Zone à risque prioritaire** : département présentant 
   un taux de mortalité supérieur à la médiane nationale 
   ET un volume minimal de 200 accidents/an.

3. **Densité d'accidents** : nombre d'accidents par km² 
   de surface routière, permettant de comparer des 
   territoires de tailles différentes.